ACORDAO-COMPLETO-2416458

ACÓRDÃO 7143/2020 ATA 22/2020 - SEGUNDA CÂMARA

VISTOS, relatados e discutidos estes autos de Recurso de Reconsideração em Tomada de Contas Especial, interposto por Erivaldo José da Silva, contra o Acórdão 10590/2019-TCU-Segunda Câmara.
ACORDAM os ministros do Tribunal de Contas da União, reunidos em Sessão da Segunda Câmara, ante as razões expostas pelo Relator, e com fundamento nos arts. 32, inciso I, e 33 da Lei 8.443/1992, em:
9.1. conhecer do recurso de reconsideração para, no mérito, negarlhes provimento;
9.2. dar ciência ao recorrente, à Procuradoria da República no Estado de Pernambuco e demais interessados a respeito do inteiro teor deste acórdão, informando que esta deliberação, acompanhada do Relatório e do Voto que a fundamentam, está disponível para consulta no endereço www.tcu.gov.br/acordaos, além de esclarecer que, caso requerido, este Tribunal poderá fornecer sem custos as correspondentes cópias impressas.

Recurso de reconsideração contra decisão que julgou as contas do recorrente irregulares, condenou-o em débito e aplicou-lhe multa em razão da omissão no dever de prestar contas do convênio que tinha por objeto Construção de escolas, no âmbito do programa Nacional de Reestruturação e Aparelhagem da Rede Escolar Pública de Educação Infantil - Proinfância.

Segunda Câmara

Ministério do Turismo

3. Interessados/Responsáveis/Recorrentes:
3.1. Recorrente: Erivaldo José da Silva (CPF XXX.652.148-XX).

Ana Arraes (Presidente).

13.1. Ministros presentes: Ana Arraes (Presidente), Augusto Nardes, Aroldo Cedraz e Raimundo Carreiro (Relator).
13.2. Ministra que alegou impedimento na Sessão: Ana Arraes (Presidente).
13.3. Ministros-Substitutos presentes: Marcos Bemquerer Costa e André Luís de Carvalho.

ACORDAO-COMPLETO-2517058

Acórdão 6747/2022 - Segunda Câmara

RAIMUNDO CARREIRO

Ministro Marcos Bemquerer Costa

Adoto como Relatório, a instrução feita no âmbito da Serur (peça 72) , a qual obteve a concordância do Diretor e do titular da Unidade Técnica (peça 73 e 74) e do Subprocurador-Geral Lucas Rocha Furtado, do Ministério Público junto ao TCU (peça 75) , verbis:
INTRODUÇÃO
1.	Trata-se de recurso de reconsideração interposto por Erivaldo José da Silva (peça 55) , prefeito municipal de Calumbi/PE, gestões 2009-2012 e 2013-2016, contra o Acórdão 10590/2019-TCU-Segunda Câmara (peça 46) , rel. Ministro-Substituto Marcos Bemquerer Costa. 
1.1.	A deliberação recorrida apresenta o seguinte teor:
ACORDAM os Ministros do Tribunal de Contas da União, reunidos em sessão da 2ª Câmara, ante as razões expostas pelo Relator, em:
9.1. com fundamento nos arts. 1º, inciso I, 16, inciso III, alíneas a e c, 19, caput, e 23, inciso III, da Lei 8.443/1992, julgar irregulares as contas do Sr. Erivaldo José da Silva e condená-lo ao pagamento das quantias adiante discriminadas, atualizadas monetariamente e acrescidas dos juros de mora, calculados a partir das datas indicadas até a data da efetiva quitação, nos termos da legislação em vigor, fixando-lhe o prazo de 15 (quinze) dias, a contar do recebimento da respectiva notificação, para que comprove, perante o Tribunal (art. 214, inciso III, alínea a, do Regimento Interno/TCU) , o recolhimento da dívida ao Fundo Nacional de Desenvolvimento da Educação: 
	Data da ocorrência
	Valor (R$) 

	04/01/2012
	305.481,46

	23/08/2012
	152.740,73

	10/02/2014
	152.740,73

9.2. aplicar ao Sr. Erivaldo José da Silva a multa prevista no art. 57 da Lei 8.443/1992 no valor de R$ 90.000,00 (noventa mil reais) , fixando-lhe o prazo de 15 (quinze) dias, a contar da notificação, para que comprove, perante o Tribunal, o recolhimento da dívida ao Tesouro Nacional (art. 214, inciso III, alínea a, do Regimento Interno/TCU) , atualizada monetariamente desde a data deste Acórdão até a data do efetivo recolhimento, se for paga após o vencimento, na forma da legislação em vigor;
9.3. autorizar, caso requerido, nos termos do art. 26 da Lei 8.443/1992, o parcelamento da dívida  em até 36 (trinta e seis) parcelas mensais e sucessivas, sobre as quais incidirão os correspondentes acréscimos legais (débito: atualização monetária e juros de mora; multa: atualização monetária) , esclarecendo ao responsável que a falta de pagamento de qualquer parcela importará no vencimento antecipado do saldo devedor (art. 217, § 2º, inciso II, do RI/TCU) , sem prejuízo das demais medidas legais;   
9.4. autorizar, desde logo, a cobrança judicial das dívidas a que se refere este Acórdão, caso não atendida a notificação, com base no art. 28, inciso II, da Lei 8.443/1992;
9.5. remeter cópia deste Acórdão à Procuradoria da República no Estado de Pernambuco, com fundamento no art. 16, § 3º, da Lei 8.443/1992 c/c o art. 209, § 7º, do RI/TCU, e ao FNDE. 
HISTÓRICO
2. 	Cuidam os autos de tomada de contas especial instaurada pela Fundação Nacional de Desenvolvimento da Educação (FNDE) em desfavor do Sr. Erivaldo José da Silva, prefeito municipal de Calumbi/PE (gestões 2009-2012 e 2013-2016) , em razão da omissão no dever de prestar contas do Convênio 700108/2011 (Siafi 669524) , firmado entre o FNDE e a prefeitura municipal de Calumbi/PE e que tinha por objeto "Construção de escolas, no âmbito do programa Nacional de Reestruturação e Aparelhagem da Rede Escolar Pública de Educação Infantil - Proinfância". 
2.1.	O Convênio 700108/2011 foi firmado no valor de R$ 617.134,26, sendo R$ 610.962,92 à conta do concedente e R$ 6.171,34 referentes à contrapartida do convenente. Teve vigência de 27/9/2011 a 7/6/2015 (peça 20, p. 5) com prazo para a apresentação da prestação de contas em 6/8/2015 (peça 23, p. 1) . Os recursos foram liberados num total de R$ 610.962,92, por meio das ordens bancárias abaixo indicadas:
	Ordem Bancária
	Valor Original (R$) 
	Data da OB

	2011OB704931
	305.481,46
	30/12/2011

	2012OB703588
	152.740,73
	21/8/2012

	2014OB700095
	152.740,73
	6/2/2014

2.2. 	O motivo para a instauração da presente tomada de contas especial foi a omissão no dever legal de prestar contas do Convênio 700108/2011, fato que se encontra demonstrado no item II do Relatório de TCE 576/2017-Direc/Cotce/CGCap/Difin-FNDE/MEC (peça 23) .
2.3.	No Relatório de Tomada de Contas Especial, concluiu-se que o prejuízo importaria no valor total dos recursos repassados, imputando-se a responsabilidade ao Sr. Erivaldo José da Silva em razão da não comprovação da boa e regular aplicação dos recursos repassados (peça 23) .
2.4.	O Relatório de Auditoria 576/2018 da Controladoria Geral da União (peça 24) também chegou às mesmas conclusões. Após serem emitidos o Certificado de Auditoria e o Parecer do Dirigente (peças 25 e 26) , bem como, o Pronunciamento Ministerial (peça 27) , o processo foi remetido a esse Tribunal.
2.5. 	No âmbito do Tribunal, foi promovida a citação e a audiência do Sr. Erivaldo José da Silva (peças 29-31) por meio do Ofício 2302/2018-TCU/Secex-TCE (peça 32) , o qual foi comprovadamente recebido no domicílio do responsável em 23/1/2019, conforme atesta o AR (peça 33) .
2.6. 	O responsável foi considerado revel por meio da instrução de mérito (peça 35) , a qual contou com a anuência do diretor e do secretário da unidade (peças 36 e 37) .  Posteriormente, quando os autos já se encontravam no MPTCU (peça 39) , o Sr. Erivaldo José da Silva, por intermédio dos seus advogados constituídos por meio da procuração à peça 34, apresentou as suas alegações de defesa (peça 38) . 
2.7.	A Unidade Técnica rejeitou as alegações de defesa do Sr. Erivaldo José da Silva e propôs o julgamento pela irregularidade das contas, condenando-o em débito e aplicando-lhe a multa prevista no art. 57 da Lei 8.443/92 (peças 41-43) .  
2.8.	O Ministério Público junto ao TCU manifestou-se de acordo com a proposta oferecida pela Unidade Técnica (peça 44) .
2.9.	O relator, Ministro-Substituto Marcos Bemquerer Costa, acolheu integralmente os pareceres precedentes no sentido da irregularidade das contas do ex-prefeito, com débito e multa (peça 47) .
2.10.	O Tribunal de Contas da União proferiu o Acórdão 10590/2019-TCU-Segunda Câmara (peça 46) .
2.11.	Inconformado, o Sr. Erivaldo José da Silva interpôs recurso de reconsideração contra a decisão condenatória.
EXAME DE ADMISSIBILIDADE
3.	Reitera-se o exame preliminar de admissibilidade (peça 57) , ratificado à peça 59 pelo relator, Min. Raimundo Carreiro, que concluiu pelo conhecimento do recurso de reconsideração interposto por Erivaldo José da Silva, nos termos dos artigos 32, inciso I, e 33, da Lei 8.443/1992, c/c o artigo 285 do RI/TCU, suspendendo-se os efeitos dos itens 9.1, 9.2 e 9.4 do Acórdão 10590/2019-TCU-Segunda Câmara.
EXAME TÉCNICO
4.	Delimitação dos recursos
4.1.	Constituem objeto dos recursos as seguintes questões: 
a) plena execução do objeto do convênio; e
	b) ausência de dano ao erário e impossibilidade de ressarcimento. 
Da plena execução do objeto do convênio
5.	O recorrente defende que houve plena execução do objeto do convênio com base nas seguintes alegações: 
	a) houve: i) processo licitatório para executar as obras do convênio; ii) celebração do Contrato n° 40/2011 com a Construtora Soares de Lima Engenharia Ltda. em 7/12/2011 para a execução das obras; iii) rescisão do mencionado contrato em 12/2/2013; iv) convocação da empresa Construserv Comercio, Serviços e Construções Ltda. em 11/5/2013, com a qual foi firmado o Contrato n° 15/2013, em 17/5/2013; v) realização de inspeção física nas obras da creche pela CGU, em 22/7/2013, quando se constatou que as obras ainda se encontravam paralisadas; e vi) notificação da empresa Construserv para o imediato reinício das obras (peça 55, p. 3-4) .
	b) as fotografias apresentadas (peça 38, p. 46-73) comprovam que a obra teve continuidade após a fiscalização da CGU; todos os itens pagos foram devidamente executados, motivo pelo qual solicita uma nova perícia/fiscalização da referida obra (peça 55, p. 4-5) ;
	c) não há agência bancária no município de Calumbi/PE e que, por isso, seria mais fácil movimentar os recursos através de transferências para as contas de titularidade da prefeitura; os valores inicialmente retirados e foram posteriormente devolvidos à conta específica do convênio e todos os recursos aplicados na obra (peça 55, p. 5) ;
	d) alegando não ter juntado aos autos as notas de empenho dos pagamentos realizados, por não ter obtido tais documentos da Prefeitura de Calumbi/PE, requer que este Tribunal intime o ente municipal para que apresente tais documentos (peça 55, p. 5) ;
	e) não há que se falar em culpa, dolo ou má-fé por pagamento realizado em desconformidade com a execução da obra; não se admite a responsabilidade objetiva do agente público (peça 55, p. 5-6) ; 
	f) a análise técnica ficava aos cuidados dos responsáveis técnicos habilitados para fiscalizar e atestar a execução regular da obra; tal circunstância escapa à competência e à possibilidade de verificação do gestor municipal, não havendo conexão entre o ordenador de despesas e a execução irregular do convênio (peça 55, p. 6-7) ; 
	g) o ex-prefeito não é responsável por prejuízos causados por atos de agentes subordinados, de acordo com o art. 80, §2°, do Decreto-Lei 200/1967, salvo se houvesse acontecido uma omissão, conforme acórdão do TRF-5 e precedente do TCU, que concluiu que não se pode atribuir aos agentes políticos a responsabilidade pela execução de atos administrativos por seus agentes delegados (peça 55, p. 8-9) ;
	h) há precedentes judiciais (STJ, TRF-1, TJ-RS e TRF-5) nos quais foi afastada a responsabilidade dos gestores em virtude de ter havido delegação de competência; os Acórdão 92/2004-TCU-Segunda Câmara  e 2.628/2008-Plenário, ambos  do TCU, afastaram a responsabilidade dos gestores em virtude de que a fiscalização das obras ter sido executada por agentes delegados para esta finalidade específica (peça 55, p. 9-13) ;
	i) há precedentes judiciais do TFR-1 e do TJ-RS acerca de ações de improbidade administrativa, segundo os quais não se lhe pode imputar qualquer responsabilidade administrativa, civil ou penal, pois a sua conduta foi sempre pautada na legalidade, na probidade administrativa e no resguardo ao erário (peça 55, p. 14-16) .
Análise
6. 	Em sua defesa, o recorrente afirma que a obra teve continuidade após a fiscalização da CGU e que todos os itens pagos foram devidamente executados, salientando que anexou fotografias comprobatórias, motivo pelo qual solicita uma nova perícia na referida obra. 
6.1.	Inicialmente, verifica-se, no presente recurso, que o recorrente não apresentou elementos capazes de afastar as irregularidades que lhes foram atribuídas. Constam, em suas alegações de defesa, tão somente os extratos bancários (peça 38, p. 22-45) e fotografias da obra (peça 38, p. 46-73) , sendo que os elementos constitutivos da prestação de contas estão dispostos na cláusula décima quinta do Convênio 700108/2011 (peça 22, p. 2) . Logo, as fotografias trazidas aos autos têm eficácia probatória reduzida, uma vez que o recorrente não apresentou os demais elementos de prova previstos no termo do convênio. 
6.2.	A esse respeito, cabe salientar que declarações e fotografias não têm pleno valor probatório, sobretudo quando desacompanhadas de documentos capazes de estabelecer o imprescindível nexo causal entre os recursos federais recebidos e as despesas incorridas na execução do objeto (Acórdão 9953/2016-TCU-Segunda Câmara, rel. Min. André de Carvalho) . 
6.3.	Há, no Relatório de Demandas Externas 00215.001182/2012-62, informação sobre existência das notas fiscais 158 e 162, emitidas pela empresa Soares de Lima, a primeira contratada, referente ao 1º boletim de medição, no valor de R$ 300.678,55, e ao 2º boletim de medição, no valor de 12.167,82 (peça 10, p. 6) . No entanto, ainda que ateste a construção de unidade escolar, a fiscalização realizada pela CGU na obra objeto do convênio 700.108/2011 não é capaz de substituir a prestação de contas dos recursos repassados à prefeitura municipal de Calumbi/PE e geridos pelo responsável. 
6.4. 	Verifica-se, pois, que o Sr. Erivaldo José da Silva foi omisso no dever de prestar contas visto que não apresentou a documentação das despesas incorridas, o que impediu o estabelecimento do nexo causal entre os recursos do convênio e a execução da obra somente por fotografias. 
6.5.	Ressalta-se que prestar contas, com a efetiva demonstração do aludido nexo causal, é dever de todos aqueles a quem sejam confiados recursos federais, por força do art. 70, parágrafo único, da Constituição de 1988 e do art. 93 do Decreto-lei 200, de 25/2/1967 (Acórdão 2439/2010-TCU-Plenário, rel. Min. Augusto Sherman, e Acórdão 5929/2011-TCU-Primeira Câmara, rel. Min. José Múcio Monteiro) .
6.6.	Quanto ao pedido de perícia in loco, cabe esclarecer que não compete ao TCU determinar, a pedido do responsável, a realização de diligência, perícia ou inspeção para a obtenção de provas, uma vez que constitui obrigação da parte apresentar os elementos que entender necessários para a sua defesa e/ou para demonstrar a boa e regular aplicação dos recursos que lhe foram confiados (Acórdão 6214/2016-TCU-Primeira Câmara, rel. Min. Bruno Dantas, 3.702/2010-TCU-2ª Câmara, rel. Min. Augusto Sherman e 3343/2019-TCU-1ª Câmara, rel. Min. Augusto Sherman) . 
6.7.	Registra-se que consta, no Relatório de Demandas Externas 00215.001182/2012-62, da Controladoria-Geral da União (CGU) , os resultados da fiscalização realizada no período de 17/7/2013 a 12/8/2013 no município de Calumbi/PE. Na ocasião, foi apontada a ocorrência de diversas irregularidades na execução do Convênio700108/2011-FNDE (peça 10, p. 18, 19, 22 e 23) : abandono das obras pela Construtora Soares de Lima Engenharia Ltda.; utilização dos recursos federais destinados à obra da Creche como se fossem recursos do caixa da prefeitura, inclusive deixando de realizar a aplicação financeira dos recursos; e pagamento por itens não executados na obra da Creche Pró-Infância. 
6.8.	A despeito de ter sido observada a parcial construção de uma creque naquela fiscalização, o Relator afirmou, nos itens 19 e 20 do voto condutor do acórdão ora recorrido (peça 47, p. 4-5) , que:
19. A segunda observação diz respeito ao fato de que a fiscalização realizada pela CGU no empreendimento objeto do Convênio 700.108/2011 não supre a falta da apresentação da prestação de contas, ainda que possa evidenciar a parte construída de uma unidade escolar. 
20. Veja que nesta Tomada de Contas Especial cobra-se do gestor a comprovação do correto emprego dos recursos públicos, mediante a apresentação da devida prestação de contas, sem adentrar as irregularidades apontadas pela CGU, por ocasião da fiscalização que realizou, especialmente aquelas relacionadas à inobservância de especificações técnicas ou a serviços não executados (lajes sem chapisco e sem reboco; falta de assentamento de cobogós e de cerâmicas; não construção de barracão; piso incompleto, somente no contrapiso etc.) . Portanto, não se discute nestes autos a responsabilidade técnica pela edificação da creche, e sim a responsabilidade do ex-Prefeito pelo regular emprego dos recursos públicos do Convênio. (grifos acrescidos) . 
6.9.	Além disso, embora o recorrente alegue não ter efetuado pagamentos por itens não executados, a inspeção física realizada pela CGU no canteiro da obra da Creche Pró-Infância constatou que itens no valor de R$ 35.816,68 foram pagos sem que tenham sido executados, segundo o Relatório de Demandas Externas 00215.001182/2012-62, (peça 10, p. 18-23) . 
6.10.	A alegação de que não juntou aos autos as notas de empenho dos pagamentos realizados por não ter obtido tais documentos da Prefeitura de Calumbi/PE e que o ente municipal deveria ser intimado pelo TCU para que apresentasse os documentos não merece prosperar. Consoante a jurisprudência do Tribunal, eventuais dificuldades do gestor na obtenção dos documentos necessários à prestação de contas dos recursos geridos, inclusive as derivadas de ordem política, se não resolvidas administrativamente, devem ser por ele levadas ao conhecimento do Poder Judiciário por meio de ação própria, uma vez que a responsabilidade pela comprovação da boa e regular aplicação dos recursos públicos é pessoal (Acórdão 3357/2016-TCU-Primeira Câmara, rel. Min. Bruno Dantas, 3.902/2016-TCU-1ª Câmara, rel. Min. Benjamin Zymler; 12.430/2016-TCU-2ª Câmara, rel. Min. Ana Arraes) .
6.11. 	No caso vertente, o recorrente não comprova que tenha tomado medidas necessárias contra as alegadas dificuldades na obtenção dos documentos necessários à prestação de contas.  Os documentos ausentes na prestação de contas são imprescindíveis à comprovação da boa e regular aplicação dos recursos em tela. Não há como saber, a partir dos elementos dos autos, se o objeto foi efetivamente executado. Tampouco é possível estabelecer o nexo causal entre os valores repassados ao município e as despesas supostamente realizadas.
6.12.	O argumento de que a inexistência de agência bancária em Calumbi/PE justificaria a movimentação dos recursos em conta corrente própria da prefeitura municipal não pode ser acatado. Quanto a esse ponto, adequada se mostrou a análise da Unidade Técnica à peça 41, p. 7-8, a seguir transcrita:  
24. Ademais, como também se verifica pela análise dos extratos bancários da conta específica (peça 5, p. 3) , houve duas transferências para a conta corrente da Prefeitura Municipal de Calumbi/PE no dia 12/2/2014, no valor de R$ 60.000,00, e no dia 13/2/2014, no montante de R$ 15.000,00, as quais caracterizam claramente a quebra do nexo de causalidade entre os recursos transferidos pelo FNDE e a execução do objeto do Convênio 700108/2011, o que inviabiliza a comprovação da boa e regular aplicação dos recursos daquela avença, ao contrário do que afirma o responsável quando tenta justificar a movimentação irregular de recursos entre a conta específica do convênio em tela e a conta bancária do ente municipal. Adicionalmente, não existe nenhum motivo lógico pelo qual seria necessário, justificável ou lícito retirar recursos da conta específica do convênio e transferi-los para uma conta de titularidade da Prefeitura Municipal de Calumbi/PE, para posteriormente devolvê-los à conta específica da avença, ainda que não haja agência bancária no município. 
25. A propósito da argumentação relativa à ausência de agência bancária no município e à necessidade de transferir recursos da avença para uma conta bancária cuja titularidade era da prefeitura municipal, este Tribunal já enfrentou tal argumento e o rejeitou, em virtude de a movimentação dos recursos fora da conta específica do convênio impossibilitar a vinculação entre os recursos federais transferidos e o objeto declarado como executado, como se observa pelo excerto transcrito a seguir do lúcido Voto condutor do Acórdão 329/2003-TCU-Primeira Câmara (Relator Ministro-Substituto Augusto Sherman) :
"Conforme já afirmei em outras ocasiões, a comprovação da regular aplicação de recursos públicos recebidos por meio de convênio não se resume à apresentação do objeto avençado; deve também ficar demonstrado, de forma cabal, o liame entre esse objeto e a importância colocada à disposição do responsável para a sua consecução.
2. Assiste, pois, razão à Unidade Técnica quando propõe a irregularidade destas contas e a condenação do Sr. João Alfredo do Nascimento em débito. De fato, não há como se estabelecer a vinculação entre os recursos transferidos e o objeto declarado como executado, visto que não há conformidade entre o pagamento lançado na prestação de contas e a movimentação financeira espelhada nos extratos bancários apresentados.
3. Em sua defesa, o Sr. João Alfredo do Nascimento afirma que sacou os recursos da conta bancária para suprir o caixa da Prefeitura em razão da falta de agência bancária no município. Segundo argumentado, a aquisição do ônibus escolar teria se dado por meio de pagamento em espécie à empresa Vilhena & Cardoso Ltda. por ser esta uma "condição originalmente imposta na licitação".
4. Ao analisar a argumentação do responsável, verifico que esta não se mostra suficientemente consistente para justificar seu acolhimento." (grifos acrescidos) .
6.13.	O argumento de que não houve dolo e má-fé não favorece o recorrente. Segundo o entendimento jurisprudencial desta Casa, a responsabilidade dos jurisdicionados perante o TCU é de natureza subjetiva, caracterizada mediante a presença de simples culpa stricto sensu, sendo desnecessária a caracterização de conduta dolosa ou má-fé do gestor para que este seja responsabilizado (Acórdão 9004/2018-TCU-Primeira Câmara, Rel. Min. Bruno Dantas) . 
6.14.	A alegação de que não se pode atribuir aos agentes políticos a responsabilidade pela execução de atos administrativos por seus agentes delegados deve ser rejeitada.  A jurisprudência do TCU é firme no sentido da responsabilidade pessoal do gestor pela comprovação da boa e regular aplicação dos recursos federais recebidos mediante convênio ou instrumentos congêneres, submetendo-se todo aquele que administra recursos públicos ao dever constitucional e legal de demonstrar o correto emprego dos valores federais, nos termos do parágrafo único, do art. 70, da Constituição de 1988 e do art. 93 do Decreto-Lei nº 200, de 25 de fevereiro de 1967 (v.g.: Acórdãos 225/2000, 27/2004, 1.569/2007, da 2ª Câmara; e Acórdãos 11/1997, 1.659/2006 e 59/2009, do Plenário) .
6.15.	Além disso, a delegação de competência para execução de despesas custeadas com recursos públicos federais não exime de responsabilidade a pessoa delegante, porque inadmissível a delegação de responsabilidade, devendo responder pelos atos inquinados tanto a pessoa delegante como a pessoa delegada, segundo a responsabilidade de cada uma (Acórdão 248/2010-TCU-Plenário, Rel. Min. Walton Alencar Rodrigues) . 
6.16.	Foi o que ocorreu no caso sob exame, em que o recorrente, como gestor do Convênio 700108/2011, a despeito de eventualmente ter delegado competência para que outras pessoas praticassem determinados atos na execução de despesas, custeadas com recursos provenientes do aludido ajuste, deixou de exercer de forma efetiva e diligente o controle da execução dessas despesas, sendo, por isso, pessoalmente responsável pelas irregularidades apuradas nos autos.
6.17. 	 O recorrente menciona a jurisprudência do TFR-1 e do TJ-RS acerca de ações de improbidade administrativa. No entanto, as decisões se referem à configuração do ato de improbidade previsto no art. 11, inc. VI, da Lei n. 8.429/1992, sendo que as ações de improbidade administrativa têm natureza jurídica diversa do controle externo exercido pelo Tribunal de Contas da União, dizendo respeito a ações judiciais a serem intentadas na esfera cível.
6.18. 	A jurisdição exercida pelo TCU tem base constitucional e é exercida de forma autônoma à persecução eventualmente realizada em sede de ação civil pública com base na Lei de Improbidade Administrativa (Acórdão 1396/2018-TCU-Plenário, Rel. Min. Bruno Dantas, 2059/2015-TCU-Plenário, Rel. Min. Benjamin Zymler) . O entendimento jurisprudencial do Tribunal fundamenta-se no princípio da independência entre as instâncias civil, administrativa e penal, conforme consta no paradigmático MS 25.880, por meio do qual o Supremo Tribunal Federal assentou que o ajuizamento de ação civil pública não retira a competência do Tribunal de Contas da União para instaurar a tomada de contas especial e condenar o responsável a ressarcir ao erário os valores indevidamente percebidos. Tal raciocínio vem sendo reiteradamente convalidado pela Corte Suprema, como, por exemplo, nos seguintes processos: MS 30.444, MS 33.322, MS 33.754, AI 613.508 e RE 888.214, dentre outros.
6.19.	Desse modo, a alegação de responsabilização nos moldes da Lei 8.429/1992 deve ser rejeitada.
Da ausência de dano ao erário e impossibilidade de ressarcimento
7. 	O recorrente defende a ausência de dano ao erário e a impossibilidade de ressarcimento com base nas seguintes alegações:
	a) há enriquecimento ilícito da Administração, revestido na pretensão de ressarcimento de todo valor repassado ao município; decretar o ressarcimento integral das verbas repassadas é dizer que o convênio não foi executado (peça 55, p. 17) ; 
	b) é incontroversa a devida realização da obra, apenas existindo meras falhas formais com o convênio firmado entre as partes (peça 55, p. 17) ;
	c) em se tratando de apurar a responsabilidade de agente público de ressarcir o erário, é imprescindível a presença do elemento subjetivo, que se traduz na presença da culpa ou do dolo, e o consequente prejuízo causado aos cofres públicos (peça 55, p. 18) ;
	d) para ser possível a condenação dos responsáveis ao ressarcimento de dano ao erário, não basta demonstrar a ocorrência do prejuízo; deve ser demonstrado que o dano decorreu de determinado ato ilícito praticado pelo agente público, com dolo ou culpa, nos termos do Código Civil, art. 927; há orientação jurisprudencial firmada pelos tribunais nesse sentido (peça 55, p. 18-20) .
Análise
8. 	Na qualidade de gestor de recursos públicos, ex-prefeito estava sujeito, por dever constitucional, à obrigação de demonstrar o seu correto emprego, inclusive no que que diz respeito à observância dos princípios que regem a Administração Pública, definidos no art. 37 da Constituição Federal. A concretização de tal dever dá-se mediante a apresentação, no prazo acertado e na forma definida nas normas aplicáveis, de todos os comprovantes hábeis a mostrar, de forma transparente, a licitude dos atos praticados e o alcance das metas pactuadas.
8.1.	No caso vertente, não houve a comprovação da correta execução do objeto do Convênio 700.108/2011 visto que que o ex-prefeito não apresentou argumentos hábeis a justificar a omissão da obrigação de prestar contas da avença, restando configurado o dano ao erário.
8.2. 	A reposição ao erário é obrigatória uma vez caracterizada a responsabilidade do jurisdicionado mediante a presença de simples culpa stricto sensu, sendo desnecessária a caracterização de conduta dolosa ou má-fé do gestor para que este seja responsabilizado. Desse modo, é suficiente a quantificação do dano, a identificação da conduta do responsável que caracterize sua culpa, seja por imprudência, imperícia ou negligência, e a demonstração do nexo de causalidade entre a conduta culposa (stricto sensu) e a irregularidade que ocasionou o dano ao erário (Acórdão 635/2017-TCU-Plenário, Rel. Min. Aroldo Cedraz) .
8.4.	É descabida a alegação de enriquecimento ilícito da Administração dado que a insuficiente documentação trazida pelo recorrente não foi capaz de demonstrar o nexo causal entre os recursos repassados ao município e as despesas incorridas. 
8.5.	Portanto, a omissão no dever de prestar contas e a ausência do nexo causal entre os recursos repassados ao município e as despesas incorridas impossibilitam a comprovação da boa e regular aplicação dos recursos públicos do Convênio 700.108/2011, decorrendo na irregularidade das contas do recorrente, com a atribuição de débito e multa.
CONCLUSÃO
9.	Da análise do recurso apresentado, conclui-se que:
	a) o recorrente, em sua defesa, não logrou êxito em comprovar o regular emprego do recurso público no objeto do Convênio 700.108/2011, tampouco em afastar a sua responsabilidade pelo dever de prestar contas;  
	b) cabe a devolução integral dos recursos repassados em razão de que a omissão no dever de prestar contas e a ausência do nexo impossibilitam a comprovação da boa e regular aplicação dos recursos públicos do Convênio 700.108/2011, decorrendo na irregularidade das contas do recorrente, com a atribuição de débito e multa.
PROPOSTA DE ENCAMINHAMENTO
10.	Ante o exposto, submete-se à consideração superior a presente análise do recurso de reconsideração interposto por Erivaldo José da Silva contra o Acórdão 10590/2019-TCU-Segunda Câmara, propondo-se, com fundamento nos artigos 32, inciso I, e 33, da Lei 8.443/1992, c/c o artigo 285 do RI/TCU:
	a) conhecer do recurso e, no mérito, negar-lhe provimento; 
	b) dar ciência da deliberação que vier a ser adotada à Procuradoria da República no Estado de Pernambuco, ao recorrente e aos demais interessados.
É o Relatório.

Luís Alberto Gallindo Martins (OAB/PE 20.189), Filipe Fernandes Campos (OAB/PE 31.509), Juliana Antônio Fernandes de Souza (OAB/PE 37.010) e outros

Subprocurador-Geral Lucas Rocha Furtado

TOMADA DE CONTAS ESPECIAL. CONVÊNIO FIRMADO COM RECURSOS DO FNDE. OMISSÃO NO DEVER DE PRESTAR CONTAS. AUSÊNCIA DE NEXO CAUSAL. CITAÇÃO. IRREGULARIDADE DAS CONTAS. DÉBITO E MULTA. RECURSO DE RECONSIDERAÇÃO. CONHECIMENTO. ELEMENTOS INCAPAZES DE MODIFICAR O ACÓRDÃO RECORRIDO. NÃO PROVIMENTO. CIÊNCIA AO INTERESSADO.

TOMADA DE CONTAS ESPECIAL (TCE)

Secretaria de Recursos (Serur)

Trata-se de Recurso de Reconsideração em Tomada de Contas Especial (peça 55) interposto por Erivaldo José da Silva, contra o Acórdão 10590/2019-TCU-Segunda Câmara (peça 46) , relatado pelo Ministro-Substituto Marcos Bemquerer Costa, que examinou Tomada de Contas Especial instaurada pela Fundação Nacional de Desenvolvimento da Educação (FNDE) , em razão da omissão no dever de prestar contas dos recursos repassados por meio do Convênio 700108/2011, firmado para a construção de escolas no âmbito do Programa Nacional de Reestruturação e Aparelhagem da Rede Escolar Pública de Educação Infantil - Proinfância.
2.	Por meio da deliberação acima referida, decidiu-se pela irregularidade das contas e condenação em débito do Sr. Erivaldo José da Silva, aplicando a ele a multa prevista no art. 57 da Lei Orgânica deste Tribunal, no valor de R$ 90.000,00 (noventa mil reais) , conforme teor abaixo reproduzido:
ACORDAM os Ministros do Tribunal de Contas da União, reunidos em sessão da 2ª Câmara, ante as razões expostas pelo Relator, em:
9.1. com fundamento nos arts. 1º, inciso I, 16, inciso III, alíneas a e c, 19, caput, e 23, inciso III, da Lei 8.443/1992, julgar irregulares as contas do Sr. Erivaldo José da Silva e condená-lo ao pagamento das quantias adiante discriminadas, atualizadas monetariamente e acrescidas dos juros de mora, calculados a partir das datas indicadas até a data da efetiva quitação, nos termos da legislação em vigor, fixando-lhe o prazo de 15 (quinze) dias, a contar do recebimento da respectiva notificação, para que comprove, perante o Tribunal (art. 214, inciso III, alínea a, do Regimento Interno/TCU) , o recolhimento da dívida ao Fundo Nacional de Desenvolvimento da Educação: 
	Data da ocorrência
	Valor (R$) 

	04/01/2012
	305.481,46

	23/08/2012
	152.740,73

	10/02/2014
	152.740,73

9.2. aplicar ao Sr. Erivaldo José da Silva a multa prevista no art. 57 da Lei 8.443/1992 no valor de R$ 90.000,00 (noventa mil reais) , fixando-lhe o prazo de 15 (quinze) dias, a contar da notificação, para que comprove, perante o Tribunal, o recolhimento da dívida ao Tesouro Nacional (art. 214, inciso III, alínea a, do Regimento Interno/TCU) , atualizada monetariamente desde a data deste Acórdão até a data do efetivo recolhimento, se for paga após o vencimento, na forma da legislação em vigor;
9.3. autorizar, caso requerido, nos termos do art. 26 da Lei 8.443/1992, o parcelamento da dívida  em até 36 (trinta e seis) parcelas mensais e sucessivas, sobre as quais incidirão os correspondentes acréscimos legais (débito: atualização monetária e juros de mora; multa: atualização monetária) , esclarecendo ao responsável que a falta de pagamento de qualquer parcela importará no vencimento antecipado do saldo devedor (art. 217, § 2º, inciso II, do RI/TCU) , sem prejuízo das demais medidas legais;   
9.4. autorizar, desde logo, a cobrança judicial das dívidas a que se refere este Acórdão, caso não atendida a notificação, com base no art. 28, inciso II, da Lei 8.443/1992;
9.5. remeter cópia deste Acórdão à Procuradoria da República no Estado de Pernambuco, com fundamento no art. 16, § 3º, da Lei 8.443/1992 c/c o art. 209, § 7º, do RI/TCU, e ao FNDE. 
3.	A irregularidade resumidamente consistiu na omissão no dever legal de prestar contas do Convênio 700108/2011, conforme demonstrado no item II do Relatório de TCE 576/2017-Direc/Cotce/CGCap/Difin-FNDE/MEC (peça 23) .
4. 	Inconformado, o recorrente, Sr. Erivaldo José da Silva, interpôs o presente apelo (peça 55) para reformar do acórdão acima, de maneira que suas contas sejam julgadas regulares, seja excluída a multa aplicada, em razão dos argumentos resumidos a seguir:
	a) o objeto do convênio foi plenamente executado; e
	b) os alegados danos ao Erário não procedem, o que torna indevido o ressarcimento.
5.	Preliminarmente, devo afirmar que ratifico o teor de despacho de minha lavra (peça 59) , no sentido de que os presentes recursos preenchem os requisitos de admissibilidade estabelecidos nos arts. 32, inciso I e 33 da Lei n. 8.443/1992, c/c art. 285 do RI/TCU, razão pela qual pode ser conhecido.
6.	Quanto ao mérito, verifico que não assiste razão ao recorrente Erivaldo José da Silva quando afirma que o objeto do convênio foi plenamente executado (peça 55, pp. 4-5) . O nexo de causalidade entre o recurso repassado e a alegada conclusão da obra não está devidamente comprovado com documentos. As declarações e as fotografias apresentadas não possuem poder probatório se não estiverem acompanhadas de tais documentos (v.g. Acórdão 9953/2016-TCU-Segunda Câmara, relator Min. André de Carvalho) . Portanto, o recorrente permanece omisso no dever de prestar contas dos recursos repassados, por força do art. 70, parágrafo único, da Constituição de 1988 e do art. 93 do Decreto-lei 200, de 25/2/1967, não cabendo a essa Corte determinar a realização de diligências para esse fim, conforme caudalosa jurisprudência no mesmo sentido (v.g. Acórdão 2439/2010-TCU-Plenário, rel. Min. Augusto Sherman; Acórdão 5929/2011-TCU-Primeira Câmara, rel. Min. José Múcio Monteiro; Acórdão 6214/2016-TCU-Primeira Câmara, relator Min. Bruno Dantas, Acórdão 3702/2010-TCU-Segunda Câmara, relator Min. Augusto Sherman e Acórdão 3343/2019-TCU-Primeira Câmara, relator. Min. Augusto Sherman) . 
7.	Há descrição de várias irregularidades na execução do convênio no Relatório de Demandas Externas 00215.001182/2012-62, da Controladoria-Geral da União (CGU) (peça 10, p. 18, 19, 22 e 23) que demandaram do gestor maior empenho do que o observado na obtenção dos documentos que as elidam. Uma dessas irregularidades é a retirada dos recursos da conta específica e transferência para uma conta da Prefeitura criando óbices para a comprovação do nexo causal necessário.
8.	Em relação ao argumento de que não agiu com dolo, culpa grave ou má-fé, entendo que também não pode ser acolhido, diante desses elementos. Sabe-se que, no âmbito deste Tribunal, para a responsabilização do gestor, é suficiente a ausência de boa-fé objetiva, sendo dispensável a comprovação de má-fé (dolo) . A boa-fé objetiva é comprovada pela obediência aos preceitos legais e princípios jurídicos, ainda que o agente tenha concorrido para o dano ao Erário ou qualquer outra irregularidade. Assim, considerando a natureza das irregularidades praticadas pelo recorrente, certamente ela obsta a caracterização da boa-fé objetiva, ainda que fosse afastada a existência de dano. 
9.	Verifico também que o recorrente não exerceu com diligência e de forma efetiva o controle da execução das despesas delegadas a terceiros, o que o torna responsável pelos atos impugnados, nos termos dos trâmites processuais previstos nas normas específicas do controle externo (Lei nº 8.443/92) e não da Lei 8.429/1992, como pretende o recorrente. 
10.	Por fim, não cabe a alegação de que estaria configurado o enriquecimento sem causa da Administração, caso o recorrente efetivasse o ressarcimento integral do débito. Há provas em abundância de que o recorrente não logrou comprovar o vínculo entre os recursos repassados e a realização das eventuais despesas. Logo, também carece de fundamento esse ponto de sua defesa. 
11.	Assim, concordo com o resultado das análises da Unidade Técnica, referendada pelo MP/TCU, incorporo os argumentos comuns e convergentes como parte das presentes razões de decidir, e Voto por que este Plenário adote a proposta de Acórdão que ora submeto à deliberação.
TCU, Sala das Sessões Ministro Luciano Brandão Alves de Souza, em 7 de julho de 2020.
RAIMUNDO CARREIRO 
Relator